【裁判字號】    98,建,77
【裁判日期】    990525
【裁判案由】    給付工程款
【裁判全文】
臺灣臺北地方法院民事判決                98年度建字第77號
原      告  福恩機械工程股份有限公司
法定代理人  丙○○○
訴訟代理人  林慶苗律師
複代理人    曾憲忠律師
被      告  標達實業有限公司
法定代理人  丁○○
訴訟代理人  蔡志雄律師
上列當事人間請求給付工程款事件，本院於民國99年4 月29日言
詞辯論終結，判決如下：
    主      文
被告應給付原告新臺幣伍拾萬貳仟伍佰零捌元，及自民國九十八
年三月二十五日起至清償日止，按年息百分之五計算之利息。
原告其餘之訴駁回。
訴訟費用由被告負擔百分之七十五，餘由原告負擔。
本判決第一項，於原告以新臺幣壹拾柒萬元為被告供擔保後，得
假執行。但被告如以新臺幣伍拾萬貳仟伍佰零捌元為原告預供擔
保，得免為假執行。
原告其餘假執行之聲請駁回。
    事實及理由
一、原告起訴主張：被告於民國96年8 月7 日與原告簽訂工程承
    攬合約書，將臺北市內湖區麗山國小活動中心新建工程「中
    央電腦等工程」交由原告承作，約定工程總價新臺幣（下同
    ）1,870,600 元（含稅1,964,130 元）。嗣因情勢變更，追
    加新增工程項目，約定追加工程款250,786 元（含稅263,32
    5 元），系爭中央電腦工程款合計2,121,386 元（含稅2,22
    7,455 元）。系爭麗山國小新建工程於96年5 月27日開工，
    96年12月27日完工，97年10月30日驗收合格，原告承作部分
    並無違約或扣款情事，惟被告迄今僅給付工程款1,566,447
    元（含稅），尚餘工程款661,008 元（含稅）未為給付，爰
    依承攬之法律關係，請求被告給付工程款661,008 元（含稅
    ）等語。並聲明：(一)被告應給付原告661,008 元，及自起訴
    狀繕本送達翌日即98年3 月25日起至清償日止，按年息5%計
    算之利息。(二)願供擔保，請准宣告假執行。
二、被告抗辯：系爭中央電腦工程款固尚餘661,008 元未為給付
    。惟兩造簽訂工程合約時，已言明原告應負擔工地現場之清
    潔費用，經計算，被告應負擔之清潔費用為58,500元。而系
    爭麗山國小新建工程總承包商中麟營造股份有限公司（下稱
    中麟營造）要求各工種派駐人員協調現場問題，因原告代表
    人即訴外人林英川告知無法派員前往，要求被告代為處理，
    並承諾按月支付2 萬元作為派駐人員薪資，被告乃覓得訴外
    人潘興煌擔任原告派駐人員，並代被告支付潘興煌薪資18萬
    元。又原告代表人林英川曾允諾負擔系爭工程製圖費用12萬
    元，該部分費用自應由原告負擔。再者，原告承作之工程包
    括地震檢測儀工程，該工程屬於中央監控之一部分，應由原
    告負責安裝，原告既未完成系爭地震檢測儀之安裝，即無從
    請求被告給付地震檢測儀之工程款90,300元。扣除原告應負
    擔之清潔費用58,500元、潘興煌薪資18萬元、製圖費用12萬
    元，及原告不得請求之地震檢測儀工程款90,300元，原告得
    請求之工程款僅212,208 元（661,008 －58,500－180,000
    －120,000 －90,300＝212,208 ）等語。並聲明：(一)駁回原
    告之訴及假執行之聲請。(二)如受不利之判決，願供擔保，聲
    請准宣告免為假執行。
三、兩造不爭執之事項：
  (一)被告於96年8 月7 日與原告簽訂工程承攬合約書，將臺北市
    內湖區麗山國小活動中心新建工程「中央電腦等工程」交由
    原告承作，約定工程總價1,870,600 元（含稅1,964,130 元
    ）。嗣因情勢變更，追加新增工程項目，約定追加工程款25
    0,786 元（含稅263,325 元），系爭中央電腦工程款合計2,
    121,386 元（含稅2,227,455 元）。
  (二)系爭麗山國小新建工程於96年12月27日完工，97年10月30日
    驗收合格，原告承作部分並無違約或扣款情事，被告迄今給
    付工程款1,566,447 元（含稅），尚餘工程款661,008 元未
    為給付。
四、得心證之理由：
    原告主張被告應給付所餘工程款661,008 元，為被告所否認
    ，並以前詞置辯，是本件所應審究者為：被告應給付之工程
    款餘額得否扣除清潔費用58,500元、潘興煌薪資18萬元、製
    圖費用12萬元、地震檢測儀工程款90,300元？茲論述如下：
  (一)清潔費用58,500元：
    查系爭麗山國小新建工程衍生之清潔費用應由營造商、承包
    商共同負擔，負擔之比例按當月進場施工廠商平均分擔之方
    式計算，業據證人即配管承包商及推薦被告承作空調、監控
    工程之己○○○○院審理時，證稱：「清潔費是按照營造公
    司當月清潔之支出來分攤，包括營造商、小包、兩造都要負
    擔，負擔的比率是按照當月有進場施工的廠商來平均分攤」
    等語（本院卷第122 頁背面）。證人即系爭麗山國小新建工
    程總承包商中麟營造員工乙○○○○院審理時，證稱：「我
    們的作法就是按照工程承攬金額比例及有無進場施作來負擔
    清潔費用」等語（本院卷第140 頁）。證人即系爭麗山國小
    新建工程自動控制工程承包商祐群科技有限公司（下稱祐群
    公司）員工戊○○○○院審理時，證稱：「（對於系爭工地
    清潔費之負擔是否清楚？）祐群公司有付，其他小包部分我
    不清楚」等語（本院卷第156 頁背面）。足見承包系爭麗山
    國小新建工程之各該承包商，均應按當月是否進場施工平均
    分擔因施工衍生之清潔費用，原告主張各承包商並未就清潔
    費用作成決議，其無庸負擔清潔費用，尚非可採。茲系爭麗
    山國小新建工程清潔費用為58,500元，有中麟營造工程計價
    單在卷可稽（本院卷第179 頁），而以系爭麗山國小新建工
    程承包總價11,340,310元、原告承包系爭中央電腦工程總價
    2,121,386 元之比例計算原告應負擔之清潔費用，復為原告
    所同意（本院卷第181 頁），依此計算，原告應負擔之清潔
    費用計10,943元（58,500×2,121,386 ÷11,340,310＝10,9
    43，元以下四捨五入），被告抗辯系爭工程餘款應扣除清潔
    費用，於10,943元之範圍內，為有理由。
  (二)潘興煌薪資18萬元：
    查系爭麗山國小新建工程各該承包商應派駐人員在現場監工
    ，為該工程業主、總承包商中麟營造所要求，已據證人即中
    麟營造員工乙○○○○院審理時，證稱：「（業主是否有要
    求小包要派監工在現場？）有，中麟營造會派人，我們是總
    監工，因為麗山國小是針對我們，各個小包也會派人在現場
    監工，這是業主與我們的要求」等語（本院卷第139 頁背面
    ）。而原告同意由潘興煌擔任原告派駐現場之監工，復據原
    告公司員工甲○○○本院審理時，證稱：「林英川有同意由
    潘興煌擔任原告派駐現場的監工，當時有談到壹個月付他兩
    萬元，原告也同意付錢」等語（本院卷第158 頁背面）。足
    見原告確曾同意以按月給付2 萬元薪資之方式，由潘興煌擔
    任原告派駐現場之監工。再者，承包商派駐人員在現場監工
    之目的，在於負責指揮現場施工人員、監督工程進度，及處
    理施工現場之一切事務，系爭麗山國小新建工程於96年12月
    27日即已實際竣工，有臺北市內湖區麗山國民小學工程結算
    驗收證明書附卷可稽（本院卷第7 頁），以派駐監工之目的
    觀之，自該工程實際竣工日起，原告即無再派駐人員至現場
    之必要，則原告應給付予潘興煌薪資應至96年12月止。茲原
    告自96年8 月起（被告支付日期：96年9 月10日）即未將被
    告代墊之潘興煌薪資返還被告，有薪資單附卷足憑（本院卷
    第44頁），則至96年12月，原告應返還予被告之代墊款項（
    代墊潘興煌薪資）計10萬元（20,000×5 ＝100,000 ），被
    告抗辯系爭工程餘款應扣除其代墊之潘興煌薪資，於10萬元
    之範圍內，為有理由。
  (三)製圖費用12萬元：
  1.查系爭麗山國小新建工程原由林英川借用中麟營造名義所承
    攬，因林英川擬放棄承攬，中麟營造乃予以承接，並經由林
    英川之介紹，將新建工程中之空調、監控工程交由被告承作
    ，被告復將空調、監控工程中之中央電腦等工程交由原告承
    作，觀諸中麟營造員工乙○○○○院審理時，證稱：「林英
    川是王中平的好朋友，他借用中麟營造的名稱去承攬系爭工
    程，剛開始工地現場的人都是林英川找來的，後來林英川發
    現在評估上有所疏忽可能會賠錢，所以打算放棄承攬，因為
    承攬名義人是中麟營造，所以公司決定把他承接起來繼續施
    作，中麟營造的人員就進入工地，接著就進行小包的發包，
    被告標達實業有限公司就在林英川的介紹下承包空調、監控
    工程」等語即明（本院卷第139 頁背面）。依此承攬流程觀
    之，林英川自中麟營造承接系爭麗山國小新建工程時起即非
    該工程之實際承攬人，被告既向中麟營造承攬系爭空調、監
    控工程，關於該工程之製圖費用應由何人負擔，自應由被告
    與中麟營造協議之。
  2.雖被告抗辯林英川有權代表原告，且林英川業與被告達成由
    原告負擔製圖費用之協議等語。惟查：原告於系爭麗山國小
    新建工程中，僅為向被告承攬中央電腦等工程之承包商而已
    ，其既非系爭麗山國小新建工程之原承攬人，本無負擔該工
    程製圖費用之義務，尚難僅因林英川為原告公司法定代理人
    丙○○○之配偶（全戶戶籍資料查詢結果參照，本院卷第18
    2 頁），即謂林英川係代表原告承諾負擔系爭製圖費用。實
    則，林英川除為原告公司法定代理人丙○○○之配偶外，亦
    為中麟營造之副總經理，系爭麗山國小新建工程既已交由中
    麟營造承接，林英川所為之意思表示是否當然代表原告公司
    ，該製圖費用究應由中麟營造、林英川本人，或原告公司負
    擔，即便與林英川洽商之己○○○○法加以確認，業據證人
    己○○○○院審理時，證稱：「開會的結論就是林英川表示
    我們找人來畫，由被告先支付這部分的費用，完工之後由林
    英川負擔十二萬元，至於實際上是應該由林英川本人或中麟
    營造或原告公司負擔，開會沒有提到，我也不清楚，我只聽
    到林英川說完工之後他要負擔十二萬元」等語（本院卷第12
    3 頁），足見林英川是否代表原告公司承諾負擔製圖費用，
    確屬不能證明，被告抗辯系爭工程餘款應扣除其代墊之製圖
    費用12萬元，尚非有據。
  3.至證人即中麟營造員工乙○○○○院審理時，固證稱：「林
    英川的女兒有承諾他們會處理這筆竣工圖費用」、「林英川
    的女兒承諾，我認為是代表原告福恩機械工程股份有限公司
    ，因為原告福恩機械工程股份有限公司也是林英川或他女兒
    找來的」等語（本院卷第139 頁背面、第140 頁背面）。惟
    證人乙○○○○院審理時，亦證稱：「至於實際上最後何人
    要負擔我只能猜測是林英川的女兒或原告福恩機械工程股份
    有限公司，因為林英川的女兒及原告福恩機械工程股份有限
    公司之間很難切割，林英川或林英川的女兒幾乎可以代表原
    告福恩機械工程股份有限公司」等語（本院卷第140 頁背面
    ），足見證人乙○○○○林英川女兒係代表原告公司承諾負
    擔系爭製圖費用，純屬個人臆測之詞。而經被告訴訟代理人
    詢以：「你為何去找林英川的女兒詢問製圖費用的負擔問題
    ，是因為林英川的女兒是被告標達實業有限公司的小包還是
    針對他個人的身分去找他」等語（本院卷第140 頁背面），
    證人乙○○○○：「因為林英川的女兒幾乎可以代表林英川
    來作決定，林英川後來決定不要作了，但仍然有一些需要交
    接的地方，所以林英川的女兒偶爾會在現場作交接，也協助
    處理一些文書作業，因為他對狀況比較清楚，一直到驗收林
    英川的女兒也有在場，林英川的女兒在現場可以說同時代表
    林英川及原告福恩機械工程股份有限公司」等語（本院卷第
    141 頁），亦堪認證人乙○○○○以就製圖費用與林英川之
    女兒進行洽商，係因系爭麗山國小新建工程原由林英川承攬
    ，而林英川之女兒足以代表林英川之故，系爭製圖費用之負
    擔既為承攬系爭麗山國小新建工程所應解決，而與僅承作系
    爭中央電腦工程之原告無涉，縱林英川女兒得同時代表林英
    川及原告公司，其就製圖費用所為之意思表示亦係代表林英
    川，而非代表原告公司，是證人乙○○○○之證言，亦不足
    以為有利被告之認定。
  (四)地震檢測儀90,300元：
    查地震檢測儀工程屬自動控制工程，該部分工程原由祐群公
    司承作，因祐群公司無此項產品，故被告委由原告採購此項
    商品，已據證人即系爭自動控制工程承包商祐群公司員工戊○○○○院審理時，證稱：「系爭工程自動控制工程部分，
    確實包括地震檢測這個項目，但是我們公司無此產品，後來
    被告標達實業有限公司就找原告福恩機械工程股份有限公司
    採購此項產品，因為我們公司無此產品，此項工程項目就從
    我們應該施作的工程直接剔除，至於後來誰應該施作應該要
    看原告、被告之間的約定」等語（本院卷第157 頁背面）。
    而依兩造之約定，除中央監控、泳池排煙管外，其餘項目之
    安裝、搬運、定位、機具，概由被告負擔，亦有系爭工程承
    攬合約書附卷可憑（本院卷第77-79 頁）。地震檢測儀工程
    既為自動控制工程之一部，而非屬中央監控工程，依上開約
    定，其安裝、搬運、定位、機具均應由被告負擔，原告尚無
    安裝之義務，被告以原告未完成系爭地震檢測儀之安裝，抗
    辯其不得請求此部分工程款，該部分工程款90,300元應予扣
    除，核非可採。
  (五)綜上，系爭工程款尚餘661,008 元未為給付，原告應負擔之
    清潔費用為58,500元、應返還之潘興煌薪資為10萬元，扣除
    後，被告尚應給付之工程款計502,508 元（661,008 －58,5
    00－100,000 ＝502,508 ），原告依承攬之法律關係請求被
    告給付工程款502,508 元，於法有據，逾此部分之請求，於
    法不合，不應准許。
五、從而，原告依承攬之法律關係，請求被告給付502,508 元，
    及自起訴狀繕本送達翌日即98年3 月25日起至清償日止，按
    年息5%計算之利息，為有理由，應予准許，逾此部分之請求
    ，為無理由，應予駁回。
六、兩造均陳明願供擔保聲請宣告假執行及免為假執行，就原告
    勝訴部分，經核無不合，爰分別酌定相當擔保金額准許之。
    至原告敗訴部分，其假執行之聲請，亦失所附麗，應併予駁
    回。
七、本件事證已臻明確，兩造其餘攻擊防禦方法及所提證據，核
    與本件判決結果不生影響，爰不另一一論述，併予敘明。
八、結論：本件原告之訴為一部有理由，一部無理由，依民事訴
    訟法第79條、第390 條第2 項、第392 條第2 項，判決如主
    文。
中    華    民    國    99    年    5     月    25    日
                  民事第二庭    法  官  陳秀貞
以上正本係照原本作成。
如對本判決上訴，須於判決送達後20日內向本院提出上訴狀。
中    華    民    國    99    年    5     月    25    日
                                書記官  劉碧輝

司法院資訊處製作；財團法人民間司法改革基金會備份。
